臺灣高等法院刑事判決
110年度上易字第585號
上  訴  人  臺灣士林地方檢察署檢察官
被      告  胡耀瑋




上列上訴人因被告違反毒品危害防制條例案件，不服臺灣士林地
方法院109年度易字第659號，中華民國110年1月5日第一審判決
（起訴案號：臺灣士林地方檢察署109年度毒偵字第17號），提
起上訴，本院判決如下：
    主  文
上訴駁回。
    理  由
一、公訴意旨略以：被告甲○○(下稱被告)基於施用第二級毒品之
    犯意，於民國108年11月8日1時45分許為警採尿往前回溯96
    小時內之某時許，在臺北市不詳地點，將甲基安非他命置放
    玻璃球燒烤吸食煙霧方式，施用甲基安非他命1次。嗣於108
    年11月8日1時45分許，在臺北市○○區○○○路0段0號前，因形
    跡可疑經警盤查，當場扣得第三級毒品愷他命1包（純質淨
    重0.1190公克），經其同意採集尿液送驗，結果呈安非他命
    、甲基安非他命陽性反應。因認被告涉犯毒品危害防制條例
    第10條第2項之施用第二級毒品罪嫌等語。
二、按起訴之程序違背規定者，應諭知不受理之判決，並得不經
    言詞辯論為之，刑事訴訟法第303條第1款、第307條分別定
    有明文，且依同法第364條規定，於第二審之審判準用之。
    又此所稱之起訴程序違背規定，係指檢察官提起公訴之訴訟
    行為於程序上有違法律之規定而言。而提起公訴之訴訟行為
    是否於程序上有違法律規定，原則上固以起訴時所存在之事
    項及法律規定為判斷，惟檢察官起訴後始發生之情事變更事
    由，致法院不能為實體審理者，亦屬「起訴之程序違背規定
    」（最高法院109年度台上字第3826號判決意旨參照）。
三、次按，施用第一、二級毒品為犯罪行為，毒品危害防制條例
    第10條設有處罰規定。故施用第一、二級毒品者，本應科以
    刑罰。惟基於刑事政策，對合於一定條件之施用者，依同法
    第20、24條等規定，係採「觀察、勒戒或強制戒治」與「附
    命完成戒癮治療緩起訴處分」等雙軌治療模式。而本次於10
    9年7月15日修正施行之毒品危害防制條例第20條第3項及第2
    3條第2項，雖僅將原條文之再犯期間由「5年」改為「3年」
    ，惟鑑於將施用毒品者監禁於監獄內，僅能短期間防止其接
    觸毒品，因慣用毒品產生之「心癮」根本無法根除，並慮及
    毒品危害防制條例施行多年累積之戒毒經驗及實效，暨逐步
    擴充之醫療、戒癮機構、專業人力、社區支援系統等資源，
    尤以本次毒品危害防制條例第24條修正，擴大檢察官對施用
    毒品者附條件緩起訴處分之範圍，使其能視個案具體情形給
    予適當多元社區處遇。是本次修正後對於施用毒品者之思維
    ，自應與時俱進，擺脫以往側重於「犯人」身分之處罰，著
    重其為「病患」之特質，並以「治療」疾病為出發點，重新
    評價前揭所謂「3年後再犯」之意義。因此，上述所謂「3年
    後再犯」，只要本次再犯（不論修正施行前、後）距最近1
    次觀察、勒戒或強制戒治執行完畢釋放，已逾3年者，即該
    當之，不因其間有無犯第10條之罪經起訴、判刑或執行而受
    影響，應由檢察官循上開雙軌治療模式，為合義務之裁量處
    置（最高法院109年度台上大字第3826號裁定、109年度台上
    字第3826號刑事判決意旨參照）。
四、經查：
    被告前於103年間，因施用第二級毒品案件，經臺灣士林地
    方法院以104年度毒聲字第53號裁定送觀察、勒戒後，因認
    無繼續施用毒品傾向，於104年6月3日執行完畢釋放出所，
    並經臺灣士林地方檢察署檢察官以103年度毒偵字第1949號
    為不起訴處分確定，有本院被告前案紀錄表可查(本院卷第2
    1、29頁)。因此，被告於108年11月8日1時45分許為警採尿
    往前回溯96小時內之某時許，再犯本案施用毒品犯行，顯與
    其最近1次因施用毒品而經觀察、勒戒執行完畢釋放之104年
    6月3日相距已逾3年，核屬毒品條例第20條第3項所規定之「
    3年後再犯」，不因其間是否另犯施用毒品案件經起訴、判
    刑或執行而受影響。揆諸前開說明，於本次毒品危害防制條
    例修法後，已賦予檢察官視個案不同而為觀察、勒戒或附條
    件緩起訴(附命完成戒癮治療或毋庸戒癮治療之條件)之多元
    處遇，又經本院綜合審酌本件被告施用毒品之情形、品德、
    素行、家庭等生活狀況，為整體判斷後，認逕予裁定觀察、
    勒戒，對被告顯屬不利、有失公平，自應由檢察官重啟處遇
    程序，針對本件個案再行具體審酌，聲請法院裁定觀察、勒
    戒或為附命完成戒癮治療之緩起訴處分，抑或為其他適法處
    理，尚不得對被告追訴處罰，檢察官前所為之起訴，因上開
    法律規定與實務見解改變之情事變更事由，其程序即屬違背
    規定，且無從補正，依刑事訴訟法第303條第1款規定，自應
    諭知不受理判決。
五、上訴駁回之理由：
(一)依上開說明，被告於108年11月8日1時45分許為警採尿往前
    回溯96小時內之某時許，再犯本案施用毒品犯行，顯與其最
    近一次觀察、勒戒執行完畢釋放日，已逾3年，應依本次修
    正後之毒品條例第20條第3項、現行第24條等規定，由檢察
    官視被告個案之情形，是否適合「觀察、勒戒或強制戒治」
    或給予「附命完成戒癮治療緩起訴處分」之機會，不得予以
    追訴。被告其後雖有因施用毒品案件經法院判處罪刑確定及
    執行完畢之情形，但迄於本案被告再犯施用毒品案件前，並
    無曾受觀察、勒戒或強制戒治等保安處分之裁判及執行（本
    院卷第23至28頁），不因被告於其間曾先後多次因犯施用毒
    品罪，經起訴、判刑或執行而受影響。本件於本次毒品條例
    修正施行後，應由檢察官重啟處遇程序，不得逕對被告追訴
    處罰，檢察官前所為之起訴，因上開法律規定與實務見解改
    變之情事變更事由，其程序即屬違背規定，依刑事訴訟法第
    303條第1款規定，自應諭知不受理判決。原審本於同上見解
    ，諭知本件公訴不受理，核其適用法律並無違誤，應予維持
    。
(二)檢察官上訴意旨略以：本案係於毒品危害防制條例修正109
    年7月15日施行前繫屬法院，依修正毒品危害防制條例條文
    、立法理由及最高法院裁定見解所示，法院應依職權為觀察
    、勒戒之裁定，原審逕為不受理判決，顯與上開條文、立法
    理由及最高法院實務見解相抵，容有未洽云云。然查：
 1、依下列說明，本次毒品條例修正施行前，已繫屬於法院之施
    用毒品案件，倘符合上揭毒品條例第20條第3項所規定之「3
    年後再犯」之情形者，因有上開法律規定與實務見解改變之
    情事變更事由，起訴程序即屬違背規定，法院應諭知不受理
    之判決：
  ⑴本次毒品條例修正，對於施用毒品者強調「治療勝於處罰」
    、「醫療先於司法」之刑事政策，強化觀察、勒戒或強制戒
    治處分、命附條件緩起訴處遇措施與監禁刑罰間之交替運用
    ，使之相互輔助補充，剛柔並濟，力助施用毒品者重生。又
    衡酌機構外之命附條件緩起訴處遇相較於機構內之觀察、勒
    戒及強制戒治而言，前者乃結合醫師、觀護人、社工心理諮
    商等不同領域之專業人員參與之治療措施，目的除在戒除施
    用毒品者身癮、心癮外，並使其能經由於機構外之社會參與
    及接觸，重新塑造生活紀律，改變病態行為，以達治療「病
    患性犯人」之效果；相較於後者於勒戒處所、戒治處所內之
    觀察、勒戒或強制戒治而言，仍不失為監禁治療，且其管理
    人員均為監所矯正人員，各處所之資源多寡、專業人才比例
    又不盡相同，未能跳脫「收容」功能大於「戒治」之刑罰樣
    貌。縱為屢犯施用毒品罪之成癮慣犯，倘其符合毒品條例第
    20條第3項所規定之「3年後再犯」，檢察官仍非不得視其個
    案情形為「附命完成戒癮治療緩起訴處分」或為「觀察、勒
    戒」之聲請。
  ⑵至本次修正後之毒品條例第35條之1第2款固然規定：「審判
    中之案件，由法院或少年法院（地方法院少年法庭）依修正
    後規定處理；依修正後規定應為不起訴處分或不付審理之裁
    定者，法院或少年法院（地方法院少年法庭）應為免刑之判
    決或不付審理之裁定」，法文似指明依修正後規定檢察官「
    應」為不起訴處分者，法院即應為免刑之判決；亦即法院應
    為免刑判決之前提，乃在於檢察官依修正後規定「應」為不
    起訴處分之此一要件。然則，依毒品條例規定，檢察官為不
    起訴處分者，僅限於被告經觀察、勒戒或強制戒治執行完畢
    之情形，但依本次修正之毒品條例，於被告符合毒品條例第
    20條第3項所規定之「3年後再犯」之情形者，檢察官除得向
    法院聲請對被告為機構內之治療處遇外（即觀察、勒戒，並
    於執畢後為不起訴處分），亦得逕對被告為機構外之治療處
    遇（依現行規定即為附命完成戒癮治療之緩起訴處分），是
    以檢察官依法有其多元化之裁量權，依修正後規定，並非僅
    能向法院聲請裁定觀察、勒戒，檢察官亦有可能逕為附命完
    成戒癮治療之緩起訴處分，即不當然有所謂「應」為不起訴
    處分之情形，自無從得出上開法文所稱「（檢察官）依修正
    後規定『應』為不起訴處分」之前提；而此項前提要件既無法
    成就，自無法進一步引出法院應為免刑判決之結論，上揭毒
    品條例第35條之1第2款後段即無適用之餘地，其理至為灼然
    。再者，本款之立法說明雖謂：「若該等案件於修正施行前
    已繫屬於法院或少年法院（地方法院少年法庭）者，『為求
    程序之經濟，法院或少年法院（地方法院少年法庭）應依修
    正施行後之規定處理，即應依職權為觀察、勒戒或強制戒治
    之裁定』」等語，似欲透過立法說明由法院逕依職權裁定觀
    察、勒戒或強制戒治，以替代第20條第1項、第2項所定應由
    檢察官提出觀察、勒戒或強制戒治之聲請。然此立法說明業
    已逾越毒品條例第35條之1第2款後段之明文範疇，違反法律
    保留原則，且基於尊重檢察官之裁量權，並保障施用毒品者
    能獲得妥適並完善治療或其他有利戒毒途徑處遇之機會，本
    於合憲性之解釋原則，自應由檢察官視個案情形為適當之裁
    量權行使，當不能僅「為求程序之經濟」即可便宜行事，此
    除紊亂法院與檢察官之體制、權責之外，亦剝奪審判中被告
    於本次修正後接受適當處遇之機會，不無差別待遇而有違憲
    法平等原則之虞。故上揭立法說明一律要求法院應依職權裁
    定觀察、勒戒或強制戒治云云，自不能作為適用本款之適法
    指引。
  ⑶綜上所述，本次毒品條例修正施行前，檢察官已起訴繫屬於
    法院之施用毒品案件，依毒品條例第35條之1第2款前段規定
    ，應逕依修正後規定處理。倘被告符合毒品條例第20條第3
    項所規定之「3年後再犯」之情形，即為本件施用第二級毒
    品犯行，自不得予以追訴、處罰，依本次修正後之毒品條例
    第20條第1項、修正前即現行之毒品條例第24條第1項(修正
    後之同條項尚未生效施行)等規定，即應由檢察官基於一次
    性之整體規劃而重啟治療處遇程序，視個案情形，是否適合
    「觀察、勒戒」或給予「附命完成戒癮治療緩起訴處分」之
    機會，自不得追訴處罰；而因有上開法律規定與實務見解改
    變之情事變更事由，檢察官前所為之起訴程序即屬違背規定
    ，法院自應諭知不受理之判決（相同旨趣，參見最高法院10
    9年度台上字第3826號判決意旨）。
 2、上訴意旨指摘原審誤解檢察官於偵查中之職權行使現況，且
    應依毒品危害防制條例第35條之1逕為觀察、勒戒之裁定云
    云，實難憑採。準此，檢察官徒執前詞提起上訴，並非可採
    ，其上訴為無理由，爰不經言詞辯論，駁回其上訴。
六、據上論斷，應依刑事訴訟法第368條、第372條，判決如主文
    。
中　　華　　民　　國　　110 　年　　3 　　月　　16　　日
                  刑事第三庭    審判長法　官  張惠立
                                      法  官  張江澤
                                      法  官  劉兆菊
以上正本證明與原本無異。
不得上訴。
                                      書記官  吳芝嘉
中　　華　　民　　國　　110 　年　　3 　　月　　17　　日